臺灣高等法院刑事判決　　　　　　　 100年度上易字第1903號
　　上　訴　人　臺灣士林地方法院檢察署檢察官
　　上　訴　人
　　即　被　告　張系妹
　　選任辯護人　陳明暉　律師
　　　　　　　　簡泰正　律師
上列上訴人等因被告詐欺案件，不服臺灣士林地方法院100 年度
易字第30號，中華民國100年6月24日第一審判決（起訴案號：臺
灣士林地方法院檢察署99年度偵緝字第903 號），提起上訴，本
院判決如下：
    主  文
上訴駁回。
    事  實
一、張系妹明知將行動電話門號交付他人使用，可能幫助該人實
    施詐欺等財產犯罪，竟仍基於幫助他人為財產犯罪之意思，
    於民國98年8月6日後某日，將其於上開日期向威寶電信股份
    有限公司申辦之門號0000000000號行動電話交予詐騙集團成
    員年籍不詳之成年男子，用以便利他人實施財產犯罪。嗣田
    羅玉招於98年9月1日接獲該詐騙集團成員自稱係「警方王隊
    長」及「檢察官郭永發」之詐騙電話，佯稱其丈夫之全民健
    康保險卡業遭盜用，需將其於中華郵政股份有限公司申辦之
    大同郵局帳號000-00000000000003號帳戶存摺、印章及國民
    身分證交付監管，致田羅玉招不疑有他，陷於錯誤，而依照
    指示於同日14時許，在臺北巿大同區大龍公園交付上開物品
    予自稱「書記官陳明昌」之不詳姓名年籍之成年男子。隨即
    遭詐騙集團成年成員於98年9 月3、4、8、9、10、11日等分
    別在臺北縣新莊巿幸福郵局、新泰路郵局、臺北縣泰山鄉泰
    山郵局、半山雅郵局、臺北縣五股鄉德音郵局等處盜領上開
    帳戶存款及田羅玉招提領交付予詐騙集團之人總計新臺幣35
    0萬元。嗣經田羅玉招電詢其女田美蓉後，始知受騙。
二、案經臺北巿政府警察局大同分局報請臺灣士林地方法院檢察
    署檢察官偵查起訴。
    理  由
壹、程序部分：
    被告以外之人於審判外之言詞或書面陳述，除法律有規定者
    外，不得作為證據，刑事訴訟法第159條第1項固有明文；惟
    被告以外之人於審判外之陳述，雖不符同法第159條之1至之
    4 規定，而經當事人於審判程序同意作為證據，法院審酌該
    言詞陳述或書面陳述作成時之情況，認為適當者，亦得為證
    據。又當事人、代理人或辯護人於法院調查證據時，知有第
    159條第1項不得為證據之情形，而未於言詞辯論終結前聲明
    異議者，視為有前項之同意，同法第159條之5亦定有明文。
    查本判決所引用之各該被告以外之人於審判外之陳述（包含
    書面陳述）雖均屬傳聞證據，然上訴人即被告張系妹及辯護
    人於本院準備程序中均表示如原審所述而不予爭執（見本院
    卷100年9月14日準備程序筆錄第2至3頁），亦未於言詞辯論
    終結前聲明異議，本院審酌上開證據資料製作時之情況，尚
    無違法取得及證明力明顯過低之瑕疵，認以之作為證據應屬
    適當，而其餘所依憑判斷之非供述證據，本院亦查無有何違
    反法定程序取得之情形，爰逕依刑事訴訟法第159條之5第2
    項規定，認前揭證據資料均有證據能力。
貳、實體部分：
一、訊據被告矢口否認前揭犯行，辯稱：其申請行動電話係為給
    其小女兒使用，惟申辦完回家途中即遺失，未有交付他人使
    用，未轉賣給詐騙集團云云。經查：
  (一)證人即被害人田羅玉招於警詢證稱：其於98年9月1日在其住
    處門口收到一封法院文件，沒多久就有自稱長庚醫院叫做林
    淑華的人打電話來，說我丈夫之健保卡被盜用，被人拿去長
    庚醫院大量領藥詐取醫藥費，後來又有一位王隊長的打電話
    來，說要把那個盜用的人活捉，因案情需要監管我的存摺、
    印章和身分證，而且說不可告訴任何人，不然會牽涉到洩露
    秘密罪，後來又把我電話接給自稱台北地檢的檢察官郭永發
    ，他說要跟我拿存摺、身分證、印章，要監管我的帳戶，他
    就約我在下午2 點多，在台北大龍公園把這三樣東西交給一
    個自稱書記官的陳明昌，總共被領7次，領走350萬元，至今
    日發現有異打給我女兒，才發現被騙，到派出所報案。對方
    提供之聯絡電話為0000000000（見偵查卷第5頁至第7頁）。
    再依對方提供之0000000000電話與被害人之電話0000000000
    通聯紀錄，於98年9月1日8時許、16時許、17時許，98年9月
    11日9 時許、13時許均有通話（見99年度偵字第190號卷第8
    至9 頁）。證人田羅玉招於偵訊中具結證稱：其在警詢中之
    證述均實在，伊就是接到詐騙電話才把其郵局帳戶之存摺、
    印章、身分證於98年9 月1日下午2點在大龍公園交給一位自
    稱書記官之陳明昌，對方有出示臺灣士林地方法院地檢署監
    管科公文四紙給我（見99年度偵字第190 號卷第33、34頁）
    。
  (二)再查，行動電話門號0000000000，係被告於98年8月6日申請
    ，該門號為預付卡型用戶，無須每月繳納電話費用，原購買
    之金額為388元；且有於97年9月7日三次儲值各為300元、30
    0元、300元。該門號並無申報遺失停用之紀錄，有威寶電信
    股份有限公司（下稱：威寶公司）100年2月25日威（客）字
    第110225-04 號、100年3月25日威（客）字第110325-12 號
    函可憑。是該只詐騙集團所使用之行騙電話0000000000，於
    98年9月1日初次行騙被害人後，於同年月7日尚有去儲值3次
    各300元，再來撥打電話行騙被害人等事實堪可認定。
  (三)被告雖辯稱其所辦出來之電話掉了云云。然查，被告於偵訊
    中稱，其在公司掉了手機，我想說預付卡掉了就算了。我一
    次辦2 支，1支掉了（見99年度偵緝字第613號卷第13、14頁
    ）。而其於審易卷內供稱：這門號是伊申請沒錯，我當天申
    辦後就遺失在公車上，ＳＩＭ卡像明信片大小之卡片，還沒
    拆下來的卡片，連同當天買的麵包放在手提袋，就去搭公車
    ，回家才發現不見，都還沒有用過，我想不見就算了，沒有
    做任何處理（見99年度審易卷第1966號卷第22頁反面）。另
    證人即被告之女張佩筠證稱：伊因同學有手機，故跟媽媽要
    手機，其媽媽給伊手機，並有替伊申請門號，但我尚未拿到
    門號之ＳＩＭ卡，我媽媽在去辦卡的當日晚上說該ＳＩＭ卡
    在公車上掉了（後經檢察官質問又改稱：不確定我媽媽有無
    告訴我是在公車上掉的，見原審卷第85頁）。惟證人張佩筠
    就有關被告拿手機及辦ＳＩＭ卡給伊之重要情節，與被告本
    人所供有下述不合之處：
  (1)證人張佩筠稱：當時有拿到手機，復又稱：沒有拿給我，我
    只有看到手機（見原審卷第78頁反面、83頁反面），惟對手
    機之顏色、形狀、外型皆不記得，僅稱：該支手機應該是新
    的，因為很乾淨等語（見原審卷第83頁反面、第84頁），然
    被告卻供：該支手機是舊的，並非新品等語（見原審卷第89
    頁）。又證人張佩筠證稱：媽媽拿手機給我看後，「隔幾天
    」跟我說想辦ＳＩＭ卡等語（見原審卷第84頁），然被告卻
    供：隔了好幾個月等語（見原審卷第26頁）。另證人張佩筠
    證：其媽媽說掉了就算了等語（見原審卷第85頁），然被告
    卻供稱：其女兒有要求還要去辦，被我及我先生罵，他就說
    掉了就算了等語（見原審卷第87頁反面），並供稱：女兒來
    作證前，我有跟她大概描述一下，說是在公車上弄丟的等語
    （見原審卷第90頁）。
  (2)是由證人張佩筠所證與其母即被告所供，就有關被告拿手機
    及申請ＳＩＭ卡暨ＳＩＭ卡掉了之後有關反應等重要情節均
    不相符，亦見被告申請本案之威寶電信公司之ＳＩＭ卡係要
    給其小女兒張佩筠使用等情並不實在，被告雖辯稱張佩筠所
    述部分細節與其不盡相同，係因時日久遠所致云云，惟由前
    揭證人張佩筠所證與被告所供互核以觀，二人所陳內容差異
    甚大，顯非因時日久遠記憶模糊所致，被告所辯諉無足採。
    另有關被告申請出來之ＳＩＭ卡掉了一節，雖證人張佩筠證
    述其母跟伊說在公車上掉了，惟其所證係來自被告之轉述，
    並非親自見聞，非可盡信；況被告在證人至院作證前，亦有
    大略再述ＳＩＭ卡已掉了一節，故證人所證當有附和其母之
    辯詞所為之證述，已非足採。
  (3)再稽以預付卡掛失之方式，只要來電威寶公司客服中心，檢
    驗用戶姓名及欲掛失之門號，即可補發ＳＩＭ卡，亦有威寶
    公司100 年2月25日威（客）字第110225-04號函可據。被告
    若係在未啟用之下遺失剛申請出來之ＳＩＭ卡，以補卡之手
    續如此簡便下何以被告不掛失再補發，亦啟人疑竇。況被告
    於本院審理中供稱：自己的電話門號遺失，應該會掛失等語
    （見本院卷100年11月15日審判程序筆錄第8頁），則其對於
    己身行動電話之ＳＩＭ卡倘若遺失均知悉要辦理掛失手續，
    就其申辦之預付卡ＳＩＭ卡卻反辯稱係第一次申請預付卡，
    不知悉補發手續簡便之事云云，而未為任何掛失補發之舉措
    ，亦有違常理。
  (四)被告辯護人辯以：本件ＳＩＭ卡若真係被告交付詐騙集團使
    用，豈有經辦妥卡後間隔近月才使用云云。然本院認：本件
    被告於98年8月6日辦妥預付卡後，詐欺集團才於98年9月1日
    、11日持以詐騙，且其間亦經購買三次補充卡，分次儲值金
    額共計900 元，若被告門號ＳＩＭ卡遺失遭詐欺集團拾獲而
    有意利用，因不能得悉所有人何時向電信公司申請停用，所
    以應該會儘快使用，不會閒置近一月，在不知被害人何時將
    門號卡停用的情形下，更不會貿然儲值利用，上揭情節適足
    以證明本件犯罪所用預付卡，是被告交付並承諾詐欺集團成
    員所得使用，該等成員有把握其ＳＩＭ卡在使用支配中，不
    會有人停話，才會有上開行止，是被告辯稱詐騙集團應係發
    現該預付卡得正常使用，申請人應無掛失之意，方對該卡片
    儲值云云，及辯護人此節所辯，均難採憑。
  (五)按刑法上所謂幫助犯，係指對他人決意實行之犯罪有認識，
    而基於幫助之意思，於他人犯罪實行之前或進行中資以助力
    ，予以實行上便利，使犯罪易於實行之人。是凡任何足使正
    犯得以或易於實行犯罪之積極或消極行為，不論其於犯罪之
    進行是否不可或缺，亦不問所提供之助益是否具有關鍵性影
    響，均屬幫助犯罪之行為。現今行動電話甚為普及，申請行
    動電話門號並無任何特殊之限制，一般人皆得輕易申請1 支
    ，甚或數支門號使用，此乃眾所週知之事，若係用於通聯之
    正當用途，大可光明正大自行申請使用，若有人收集他人行
    動電話ＳＩＭ卡，依一般常識認知，極易判斷乃係該隱身幕
    後之使用人基於使用別人行動電話門號通聯，不易遭警方循
    線追查之考慮而為，自可產生與不法犯罪目的相關之合理懷
    疑。益見被告確實明知申請行動電話門號並無任何特殊之限
    制可預見該門號ＳＩＭ卡交付他人後，極可能被利用作為與
    詐騙有關之犯罪工具，雖無使用該門號者必然持以詐騙他人
    之確信，亦存有縱使用該門號作為不法詐騙使用亦在所不惜
    之幫助不確定故意。
  (六)此外，復有上開帳號帳戶交易明細、偽造之臺北地方法院地
    檢署監管科公文、臺北地方法院地檢署監管科公文、財團法
    人金融聯合徵信中心信用卡資訊-身分證號/統編查詢、信用
    卡戶基本資訊彙總、行動電話申辦基本資料等在卷可資佐證
    ，被告犯行至堪認定。
  (七)綜上所述，本案事證明確，被告之犯行，堪以認定，應依法
    論科。
二、核被告張系妹所為，係犯刑法第30條第1項前段、第339條第
    1 項之詐欺取財罪之幫助犯。其幫助詐騙集團犯案，為幫助
    犯，爰依刑法第30條第2 項減輕其刑。該犯罪集團成員相互
    間，有犯意之聯絡與行為之分擔為共同正犯。
三、原審經詳細調查及審理後，基於以上相同之認定，適用刑法
    第30條第1項前段、第2項、第28條、第339條第1項、第41條
    第1 項前段，刑法施行法第1條之1第1項、第2項前段等規定
    ，並審酌被告將所申辦之易付卡行動電話門號予他人犯罪使
    用之幫助犯行，助長詐欺取財之歪風，對人民財產權構成嚴
    重危害，增加被害人尋求救濟之困難，兼衡本案被害人係一
    年紀已長之老婦，畢生積蓄被騙，遭詐騙金額鉅大及其犯罪
    之動機、智識程度暨事後又無和解，而被告犯後亦無悔意等
    一切情狀，量處有期徒刑6 月，並諭知易科罰金之折算標準
    。經核原審上開認事用法，均無違誤，量刑亦稱允恰。
四、被告上訴意旨猶執前詞，主張並無證據足證被告曾與詐騙集
    團有任何之聯絡，亦無證據證明係被告將本案ＳＩＭ卡交給
    詐騙集團使用，該門號係被告不慎遺失，並非被告交付犯罪
    集團所使用，證人張佩筠所述部分細節與被告不盡相同，係
    因時日久遠所致，被告第一次申請預付卡，對於預付卡掛失
    補發手續簡便之事並不知情，詐騙集團應係發現該預付卡得
    正常使用，申請人應無掛失之意，方對該卡片儲值云云，均
    無理由，已如前所述。檢察官上訴意旨以：被告將其申辦之
    預付卡交付詐欺集團成員後，該詐欺集團旋即先後冒用警員
    、檢察官之名義撥打電話予被害人田羅玉招，騙使田羅玉招
    交付款項，非但使田羅玉招財產法益受害，更足以影響一般
    國民對司法機關之正當信賴，並間接導致司法運作之成本增
    加，足見被告犯罪所生之損害非輕；被害人田羅玉招畢生辛
    苦經營、儲蓄所得之養老金350 萬元均遭詐欺集團詐騙一空
    ，生活因此陷入困頓，財產、精神上所受之打擊不言可喻，
    原判決僅判處被告有期徒刑6 月，經易科罰金後，其總額不
    過18萬元，與田羅玉招所受損失失相較，顯然相去甚遠；被
    告始終否認犯行，甚且於原審審理中聲請傳訊其女張佩筠到
    庭為其飾詞卸責，罔顧可能使年幼之張佩筠承擔相關法律責
    任，並可能對張佩筠之身、心造成負面影響，且被告始終拒
    絕與被害人洽商和解，不願賠償分文，顯見其犯後未見悔意
    ；電話詐欺犯罪之正犯查緝不易，對施以關鍵性助力之幫助
    犯僅處以輕刑，因成本效益相差甚遠，詐欺集團即便以更高
    之價格收購帳戶資料或電話門號，仍有暴利可圖，不免有間
    接鼓勵此類犯罪之虞，原判決量刑過輕，並與刑法第57條規
    定及罪刑相當原則、平等原則、比例原則尚有未合等語。惟
    按量刑之輕重，係屬事實審法院得依職權自由裁量之事項，
    苟於量刑時，已依行為人之責任為基礎，並斟酌刑法第57條
    各款所列情狀，而未逾越法定範圍，又未濫用其職權，即不
    得遽指為違法（最高法院99年台上字第189號判決意旨參照
    ）。本件原審已於理由欄詳予審酌被告將所申辦之易付卡行
    動電話門號予他人犯罪使用之幫助犯行，助長詐欺取財之歪
    風，對人民財產權構成嚴重危害，增加被害人尋求救濟之困
    難，兼衡本案被害人係一年紀已長之老婦，畢生積蓄被騙，
    遭詐騙金額鉅大及其犯罪之動機、智識程度暨事後又無和解
    ，而被告犯後亦無悔意等關於刑法第57條各款所列情狀，以
    為判斷予以綜合考量，詳予審酌科刑，符合法律授與裁量權
    之目的，並無濫用自由裁量之權限，原審判決之量刑，並無
    何不當而構成應撤銷之事由可言；且本件被告已於本院審理
    中表示願意賠償被害人5萬元，並於100年11月25日委託其辯
    護人代為轉交5萬元，亦有收據影本乙張在卷可稽，是檢察
    官上訴意旨指摘原審量刑過輕云云，亦無理由。
五、綜上，因認檢察官及被告之上訴，均無理由，均應予駁回。
據上論斷，應依刑事訴訟法第368條，判決如主文。
本案經檢察官陳明光到庭執行職務。
中    華    民    國  100     年    12    月     6    日
                  刑事第十四庭審判長法  官  張惠立
                                    法  官  遲中慧
                                    法  官  梁耀鑌
以上正本證明與原本無異。
不得上訴。
                                    書記官  莊淑茹
中    華    民    國  100     年    12    月     6    日
附錄：本案論罪科刑法條全文
中華民國刑法第339 條第1 項
意圖為自己或第三人不法之所有，以詐術使人將本人或第三人之
物交付者，處5 年以下有期徒刑、拘役或科或併科1 千元以下罰
金。